【裁判字號】    98,上訴,398
【裁判日期】    980326
【裁判案由】    毒品危害防制條例
【裁判全文】
臺灣高等法院刑事判決                 98年度上訴字第398號
上  訴  人  臺灣桃園地方法院檢察署檢察官
被      告  甲○○
指定辯護人  本院公設辯護人周君穎
上列上訴人因被告違反毒品危害防制條例案件，不服臺灣桃園地
方法院96年度訴字第483號，中華民國97年11 月25日第一審判決
（起訴案號：臺灣桃園地方法院檢察署94年度偵字第21020 號）
，提起上訴，本院判決如下：
    主  文
上訴駁回。
    理  由
一、公訴意旨略以：被告甲○○意圖營利，基於販賣第一級毒品
    海洛因之概括犯意，於民國92年11月25日後某日起至同年12
    月3 日止，至桃園縣中壢市「天晟醫院」內，以新臺幣（下
    同）1,000元至2,000元不等之金額，連續販賣數量不詳之第
    一級毒品海洛因給予住院中之劉荃岑，約7、8次；繼而再與
    其母乙○○（另因販賣毒品案件，現由本院審理中）基於販
    賣毒品之犯意聯絡，自93年1月中旬起，至同年3月18日止，
    在其桃園縣平鎮市○○路406巷23 號住處，由甲○○或接聽
    電話，或在門口交付毒品之方式，以每包500 元之代價，連
    續販賣第一級毒品海洛因給予劉荃岑，以及於94年4 月間，
    在其前開住處，由甲○○以接聽電話之方式，多次以每包1,
    000 元代價，共同販賣毒品海洛因給予龔志強，因認被告涉
    有毒品危害防制條例第四條第一項之連續販賣第一級毒品罪
    嫌等語。
二、按犯罪事實應依證據認定之，無證據不得認定犯罪事實；不
    能證明被告犯罪者，應諭知無罪之判決；刑事訴訟法第一百
    五十四條第二項、第三百零一條第一項定有明文。又事實之
    認定，應憑證據，如未能發現相當證據，或證據不足以證明
    ，自不能以推測或擬制之方法，為裁判基礎（最高法院四十
    年台上字第八六號判例參照）。且刑事訴訟上證明之資料，
    無論其為直接或間接證據，均須達於通常一般之人均不致有
    所懷疑，而得確信其為真實之程度，始得據為有罪之認定，
    若有關於被告是否犯罪之證明未能達此程度，而有合理懷疑
    之存在，致使無從形成有罪之確信，根據「罪證有疑，利於
    被告」之證據法則，即不得遽為不利被告之認定（最高法院
    七十六年度台上字第四九八六號判例參照）。次按施用毒品
    者所稱其向某人買受毒品之指證，不得作為有罪之唯一證據
    ，仍須調查其他必要之證據，以察其是否與事實相符，為最
    高法院歷年來之見解，良以毒品買受者之指證，其憑信性於
    通常一般人已有所懷疑，尚難確信其為真實。況依毒品危害
    防制條例第十七條之規定，其供出毒品來源而破獲者，復得
    減輕其刑，則其指證之真實性猶有疑慮，是施用毒品者之指
    證，其真實性有待其他必要證據加以補強。茲所謂必要之補
    強證據，固以不證明販賣毒品犯罪構成要件之全部事實為必
    要，但以與施用者之指證具有相當之關聯性為前提，其經與
    施用者之指證綜合判斷，已達於通常一般人均不致有所懷疑
    ，而得確信施用者之指證為真實者，始得為有罪之認定，此
    為無罪推定原則之必然推演（最高法院九十三年度台上字第
    六七五０號判決要旨參照）。
三、公訴人認被告涉有上開連續販賣第一級毒品罪嫌，係以證人
    劉荃岑、龔自強之證述，及劉荃岑之天晟醫院病歷、乙○○
    之法務部全國檢察官線上查詢刑案人犯在監所最新資料報表
    、內政部警政署刑事警察局93年3月31日刑紋字第093006922
    5 號鑑驗書等為其主要論據。惟訊據被告堅決否認有何販賣
    第一級毒品犯行，辯稱：伊未販賣毒品予任何人，且劉荃岑
    、龔自強於另案審理時，亦均供稱伊並無販賣毒品予渠等語
    。經查：
  (一)就被告被訴販賣海洛因予劉荃岑部分：
  1.證人劉荃岑於原審固供證：伊是向被告母親乙○○購買毒品
    ，但92年11 月25日至同年12月3日，伊於天晟醫院住院期間
    ，不知道哪一天打電話到被告家裡，剛好是被告接的，伊才
    知道乙○○已去勒戒，伊就跟被告說要買毒品海洛因，被告
    便將毒品送到醫院門口交給伊，伊住院期間幾乎每天都跟被
    告購買毒品，1天1次，每次都1,000元，500元的比較少，好
    像也有，乙○○勒戒回來之後，伊就向乙○○拿，伊跟乙○
    ○拿毒品的時候，有時候會有被告幫忙接電話，被告接聽電
    話的時候，伊也會跟被告談到要買毒品的數量跟金額等語（
    見原審第483號卷(二)第7至11頁）。此與公訴人所認被告於劉
    荃岑上開住院期間，以1,000元至2,000元不等之價格，連續
    販賣毒品海洛因給予住院中之劉荃岑云云，已有未合。且劉
    荃岑上開供證，亦與其前於原審另案殺人未遂案件（原審法
    院93年度訴字第784號）之93年6月21日準備程序中供證：其
    施用海洛因毒品都是向乙○○購買，毒品都是乙○○經手的
    ，並沒有經過被告等語（見原審第784號卷(一)第39 頁），顯
    有歧異。再依劉荃岑於上開殺人未遂案件之93年3 月20日警
    詢及偵查中供承：其自於93年1 月中旬染上毒品，最後一次
    是在同年3月20 日為警查獲當日之上午8、9時，幾乎每日均
    向乙○○購買毒品海洛因，金額不等，從100元、200元、30
    0 元、500元、1,000元都有等語（見第4506號偵查卷第17、
    68頁），以其初次向乙○○購買毒品之時間，距其前開警詢
    及偵訊之日期僅約2 月，且幾乎每日均有向乙○○購買毒品
    情事，故劉荃岑就其向乙○○購買毒品之聯絡過程、購買價
    格、交易頻率、毒品交付經過等節，於前開警詢及檢察官訊
    問時，當無因時間久遠而記憶模糊之情狀。而被告既係於出
    院後約一個月之93年1 月中旬始染上施用毒品惡習，則其供
    證於上開住院期間曾向被告購買毒品乙節，已難逕信。
  2.又證人劉荃岑雖於原審另供證稱：伊當初沒有提到也有跟被
    告接洽購買事宜，是因為伊在上開殺人未遂案件遭羈押後之
    4 月中旬某日，乙○○和被告二人突然來桃園看守所會客，
    說在乙○○他們家搜到的毒品全部都要推給伊，那時伊就已
    經決定要把我跟乙○○之間買賣毒品的事全部都老實講云云
    （見原審第483號卷(二)第12、13 頁）。惟其於所稱乙○○與
    被告前往探監之日期後之93年5 月17日檢察官訊問時仍供證
    ：伊是向乙○○購買毒品，在乙○○她家中查獲的海洛因非
    伊所有等語（見第4506號偵查卷第55、56頁）。倘若證人劉
    荃岑確於93年4 月中旬得悉乙○○及被告欲將員警在乙○○
    住處扣得之毒品悉數誣指為證人劉荃岑所有，而於斯時決定
    將其曾向被告購買第一級毒品海洛因之事和盤托出，則其豈
    有竟在93年4月中旬後，接連在另案93年5月17日檢察官訊問
    時及原審93年6 月21日準備程序中，均未曾供出被告涉犯販
    賣第一級毒品海洛因罪嫌？是證人劉荃岑於原審中所證，其
    係因乙○○與被告曾於93年4 月中旬表示欲誣陷其持有毒品
    ，始決意將其向被告購買毒品之事實供明之經過，已與常情
    不符，亦殊難憑信。
  3.再者，證人劉荃岑所供其於天晟醫院住院期間，乙○○適因
    施用毒品案件執行觀察、勒戒處分，及其因上開殺人未遂案
    件羈押期間之93年4月8日，被告曾偕同乙○○至桃園看守所
    ，與其會面乙情，有天晟醫院診斷證明、乙○○之在監所最
    新資料報表及臺灣桃園看守所覆函在卷可參，固信屬真實。
    惟此僅足證明劉荃岑有關上述時間點之陳述並無出入，並無
    法佐證其與被告聯絡購買毒品之交易時間、數量及價格等販
    毒情節，故自難資為劉荃岑指證被告曾販賣毒品海洛因予其
    之補強證據。
  4.綜上，證人劉荃岑所為曾向被告購買第一級毒品海洛因之證
    述，無論係購毒時間、交易金額等節，均有可疑。且其上開
    供證，尚乏補強證據可佐，自難僅憑劉荃岑於原審所為翻異
    其於警詢、偵查中供述所為之供證，而遽認被告有何單獨或
    與其母乙○○共同販賣第一級毒品海洛因與劉荃岑之犯行。
  (二)就被告被訴販賣海洛因龔自強罪嫌部分，經依證人龔自強分
    別於警詢、偵查及原審中之供證剖析如下：
  1.其於另案臺灣桃園地方法院檢察署93年度偵字第11819 號乙
    ○○違反毒品危害防制條例案件之警詢及偵查中均供證稱：
    伊是在93年6月初至7月初向乙○○購買毒品海洛因，每次以
    500元或1,000元購買，其均以電話聯絡後，再前往她家（桃
    園縣平鎮市○○路406巷23 號），在她家門口一手交錢一手
    交貨等語（見第11819號偵查卷宗第11 頁反面、第57頁反面
    ）。
  2.於原審法院上開案件（案列該院94年度訴字第350 號）審理
    時供證：伊從93年4 月初開始吸毒時，便是向乙○○購買毒
    品，剛開始交易地點都在乙○○家附近，幾次交易後，才直
    接在她家門口交易，每次毒品交易，都是乙○○本人拿毒品
    給伊，只有1次是年約30、40 歲的女生，伊與被告曾經言語
    上有衝突過，係因伊對乙○○說話比較不客氣，被告就叫伊
    下次不要這樣，伊每次打電話到乙○○家時，都是乙○○接
    聽，不然就是被告。但伊和被告在電話中交談內容是被告叫
    伊對他母親要客氣，要說話沒大沒小等語（見原審第350 號
    卷第39至45頁）。
  3.於原審本案審理亦供證：伊向乙○○購買毒品，都是先打乙
    ○○家裡面的電話，如果沒有人接聽，再打乙○○的手機。
    伊打電話去乙○○家時，雖有其他人幫乙○○接聽過電話，
    但伊不會向幫忙接電話的人提及要購買毒品及價格、數量這
    些事情等語（見原審第483號卷(二)第79至89頁）。
  4.揆諸上開證人龔志強於另案及本案之警詢、偵查及審理中所
    供證情節，其購毒之對象均為乙○○本人，雙方買賣毒品過
    程中無論係電話聯絡或毒品交付，均由乙○○本人為之。而
    期間被告雖曾接聽龔志強之來電，但被告與之於電話中對話
    內容僅曾提及龔志強對乙○○態度不佳，被告因此要求龔志
    強注意其態度等語，且證人龔志強於上開偵審中之供證均未
    曾證述其有向被告提及購買第一級毒品海洛因之事，殊難認
    被告有何於電話中與龔志強洽談毒品買賣事宜，而以接聽電
    話之方式與乙○○共同販賣第一級毒品海洛因與龔志強之情
    形。是公訴人僅以證人龔志強證述係為購毒打電話至乙○○
    住處，而被告曾於龔志強撥打電話至其住處時與之於電話中
    交談，遽認被告於電話中與龔志強交談內容必為毒品買賣情
    事云云，尚嫌速斷。
  (三)至員警於93年3月19日在桃園縣平鎮市○○路406巷23號乙○
    ○住處扣得之削尖吸管、塑膠盒、紙盒、藍寶石珠寶袋等物
    品，經送鑑後固均驗得被告之指紋，此有內政部警政署刑事
    警察局93年3月31日刑紋字第0930069225號鑑驗書1份在卷可
    稽（見原審第784號卷(一)第61至64 頁）。惟查被告與其母乙
    ○○既係共同居住於上址，則被告於日常生活起居中接觸放
    置於上開住處內之物品，係屬事理之常，尚難以此逕認前開
    扣案物品均為被告所有。況前開扣案物品，既非毒品，客觀
    上亦難認係供販賣毒品所用之物，而員警於同日在上址扣得
    之第一級毒品海洛因包裝袋上僅採得乙○○之指紋，亦有桃
    園縣政府警察局平鎮分局93年7月12日平警分刑字第0936018
    931號函1份附卷足參（見原審第784號卷(一)第60 頁），是本
    件殊無從以難認與販賣第一級毒品海洛因有何關聯性之削尖
    吸管、塑膠盒、紙盒、藍寶石珠寶袋等物品上遺留被告之指
    紋一節，即認被告有何單獨或與其母乙○○共同販賣第一級
    毒品海洛因之情。
  (四)又被告對於為警在其與乙○○住處查獲之毒品為何人所有乙
    節，雖與乙○○、古嘉銘等人共同偽稱：係古嘉銘承租房間
    留下毒品云云。然被告否認犯罪事實所持之辯解，縱屬不能
    成立，仍非有積極證據足以證明其犯罪行為，不能遽為有罪
    之認定，最高法院三十年上字第一八三一號判例參照。次按
    公訴案件犯罪證據之蒐集，及提起公訴後，對犯罪事實之舉
    證責任及指出證明之方法，均屬公訴人之職責，原則上法院
    僅於當事人之主張及舉證範圍內進行調查證據，其經法定程
    序調查證據之結果，認已足以證明犯罪事實時，始得為犯罪
    事實之認定。若其為訴訟上之證明，於通常一般人仍有合理
    之懷疑存在，尚未達於可確信其真實之程度者，在該合理懷
    疑尚未剔除前，自不能為有罪之認定。且法院不得以偵查機
    關關於某種犯罪之調查不易，即放棄上開原則之堅持，致有
    違背刑事訴訟無罪推定及嚴格證明之原則。查檢察官就上開
    查獲之毒品海洛因，是否為被告所有並供販賣之用乙節，迄
    未盡其舉證責任，亦未指出證明之方法，是被告上開就查扣
    毒品為何人所有之辯解，縱委無可採，亦不足資為被告有罪
    之積極證明。
四、綜上，原審依檢察官起訴所列之上開證據資料，無從獲得被
    告有罪之心證，因而就被告被訴連續販賣第一級毒品部分，
    諭知無罪，核無違誤。檢察官上訴意旨指摘原判決為不當，
    為無理由，應予駁回。
據上論結，應依刑事訴訟法第三百六十八條，判決如主文。
本案經檢察官侯寬仁到庭執行職務。
中    華    民    國    98    年    3     月    26    日
                  刑事第二十一庭審判長法  官  蘇隆惠
                                      法  官  曾家貽
                                      法  官  楊力進
以上正本證明與原本無異。
如不服本判決，應於收受送達後10日內向本院提出上訴書狀，其
未敘述上訴之理由者並得於提起上訴後10日內向本院補提理由書
（均須按他造當事人之人數附繕本）「切勿逕送上級法院」。
                                      書記官  何仁崴
中    華    民    國    98    年    3     月    26    日


司法院資訊處製作；財團法人民間司法改革基金會備份。
